【裁判字號】    99,交聲,2359
【裁判日期】    990630
【裁判案由】    聲明異議
【裁判全文】
臺灣臺中地方法院交通事件裁定        99年度交聲字第2359號
原處分機關  交通部公路總局臺中區監理所臺中市監理站
異  議  人
即受處分人  甲○○
上列異議人即受處分人因違反道路交通管理處罰條例案件，對於
交通部公路總局臺中區監理所臺中市監理站於民國99年6月7日所
為之處分（裁監稽違字第裁61-GE0000000號裁決書）聲明異議，
本院裁定如下：
    主    文
原處分關於裁處甲○○罰鍰新臺幣肆萬伍仟元部分撤銷。
前項撤銷部分，甲○○不罰。
    理    由
一、原處分機關係以：本件異議人即受處分人（下稱異議人）甲
    ○○於民國98年2月21日清晨6時7分許，騎乘車號588-DSF號
    重機車，在臺中市○○路與市○○○路口處，因「酒後駕車
    肇事，致人受輕傷，酒精測試值為0.75mg/1」之違規，為臺
    中市警察局第六分局以中市警交字第GE0000000號舉發違反
    道路交通管理事件通知單舉發。異議人於前揭時間、地點被
    舉發違規事實，係違反道路交通管理處罰條例第35條第1項
    規定，原處分機關交通部公路總局臺中區監理所臺中市監理
    站遂於99年6月7日以裁監稽違字第裁61-GE0000000號裁決書
    裁處罰鍰新臺幣（下同）45000元，吊扣機車駕駛執照24個
    月，並施以道安講習等語。
二、本件異議人聲明異議意旨略以：緩起訴已期滿，申請一罪不
    二罰，監理單位方面罰鍰，請予以免罰等語。
三、按汽車駕駛人，駕駛汽車經測試檢定有酒精濃度超過規定標
    準者，處新臺幣15,000元以上60,000元以下罰鍰，並當場移
    置保管其車輛及吊扣其駕駛執照1年。因而肇事致人受傷者
    ，並吊扣其駕駛執照2年；致人重傷或死亡者，吊銷其駕駛
    執照，並不得再考領；汽車駕駛人有飲用酒類後其吐氣所含
    酒精濃度超過每公升0.25毫克以上者，不得駕車。道路交通
    管理處罰條例第35條第1項第1款、道路交通安全規則第14條
    第2款分別定有明文。又按道路交通管理事件統一裁罰基準
    表規定，駕駛人駕駛機器腳踏車，其吐氣所含酒精濃度在每
    公升0.55毫克以上，在限期內到案者，處罰鍰45000元。再
    按一行為同時觸犯刑事法律及違反行政法上義務規定者，依
    刑事法律處罰之。但其行為應處以「其他種類行政罰」或得
    沒入之物而未經法院宣告沒收者，亦得裁處之。前項行為如
    經不起訴處分或為無罪、免訴、不受理、不付審理之裁判確
    定者，得依違反行政法上義務規定裁處之。本法所稱「其他
    種類行政罰」，指下列裁罰性之不利處分：限制或禁止行為
    之處分：限制或停止營業、吊扣證照、命令停工或停止使用
    、禁止行駛、禁止出入港口、機場或特定場所、禁止製造、
    販賣、輸出入、禁止申請或其他限制或禁止為一定行為之處
    分，行政罰法第26條、第2條第1款亦定有明定。惟依95年2
    月5日正式施行之行政罰法第26條第1項規定：「一行為同時
    觸犯刑事法律及違反行政法上義務規定者，依刑事法律處罰
    之。但其行為應處以其他種類行政罰或得沒入之物而未經法
    院宣告沒收者，亦得裁處之」。此乃一行為同時造成刑罰法
    律與行政秩序罰規定發生競合適用之關係時，基於「一事不
    二罰」之法理，經由立法程序確立應以刑罰優先為原則，避
    免行為人承受過度且重複之處罰。此觀該條立法理由明確揭
    示：「一行為同時觸犯刑事法律及違反行政法上義務規定時
    ，由於刑罰與行政罰同屬對不法行為之制裁，而刑罰之懲罰
    作用較強，故依刑事法律處罰，即足資警惕時，實無一事二
    罰再處行政罰之必要。且刑事法律處罰，由法院依法定程序
    為之，較符合正當法律程序，應予優先適用。但罰鍰以外之
    沒入或其他種類行政罰，因兼具維護公共秩序之作用，為達
    行政目的，行政機關仍得併予裁處，故為第一項但書規定」
    ，其理益明。是前揭行政罰法中刑事法律處罰優先且不再處
    以行政秩序罰之目的，既係因為行為人已接受刑罰而足資警
    惕，且已發生懲罰之作用，即無使行為人陷於雙重處罰之不
    利益，則關於刑事法律處罰之範圍自應採取實質認定，凡刑
    事實體法或程序法中所規定客觀上剝奪行為人生命、自由、
    財產權利，主觀上亦因制裁之嚴厲性、痛苦性，其強度足以
    造成心理強制而間接達成矯正教化目的之處遇手段，皆應納
    入其中，而不以形式上符合刑法第32條至第34條所定主刑及
    從刑種類者為限，始與前揭法律規範之意旨相符。
四、查本件異議人於前揭時、地駕駛上開普通重型機車肇事，致
    他人受輕傷，因酒精濃度超過標準之違規事實，有員警製發
    之違反道路交通管理事件通知單及前述裁決書附卷可稽，且
    為異議人所不爭執，惟查：
（一）按依行政罰法第26條之立法理由觀之：「一行為同時觸犯
      刑事法律及違反行政法上義務規定時，由於刑罰與行政罰
      同屬對不法行為之制裁，而刑罰之懲罰作用較強，故依刑
      事法律處罰，即足資警惕時，實無為一事二罰再處行政罰
      之必要。且刑事法律處罰，由法院依法定程序為之，較符
      合正當法律程序，應予優先適用。但罰鍰以外之沒入或其
      他種類行政罰，因兼具維護公共秩序之作用，為達行政目
      的，行政機關仍得『併與裁處』」。故在處罰目的且處罰
      方式相同時，若依刑事法律處罰，即足資警惕時，實無為
      一事二罰再處行政罰之必要。又刑事訴訟法第253條之2規
      定，檢察官為緩起訴處分，得命被告於一定期間內履行「
      向公庫支付一定之金額」，此一命被告為金錢給付的部分
      ，應得被告之同意。命被告為金錢給付部分，並得為民事
      強制執行名義。檢察官課被告以上之負擔，由於此負擔雖
      非「刑罰」，但性質上可謂實質的制裁，且造成被告權利
      受限制的影響。則受處分人上開違反刑事法律禁止規範之
      犯罪事實既已明確，僅因檢察官採取緩起訴處分之替代性
      刑事處遇手段，未將該案逕行起訴或聲請簡易判決處刑，
      致其後適用之刑事訴訟程序有所區別，然就受處分人負有
      支付一定金額予檢察官指定機構之義務觀察，其如未在上
      開指定期間內確實履行義務，依刑事訴訟法第253條之3第
      1項第3款之規定，受處分人將遭受撤銷緩起訴處分之不利
      益；反之，倘其確實遵守並履行各項緩起訴條件，除非合
      於刑事訴訟法第260條所定情形之一，否則受處分人即無
      再就同一案件遭受刑事訴追之虞。從而，受處分人已因上
      開緩起訴處分而剝奪其財產權，主觀上前揭金錢給付義務
      亦具有強制性、懲罰性，雖不若易科罰金係以支付金錢作
      為自由刑之替代，惟經由緩起訴處分條件之履行使其免於
      遭檢察官發動起訴程序，仍具有替代刑罰之效果，廣義而
      言，應屬前揭所稱之「實質刑事法律處罰」，而有行政罰
      法第26條第1項「一事不二罰」規定之適用（臺灣高等法
      院臺中分院95年度交抗字第477號裁定同此結論，可值參
      照）。又法務部95年5月25日法律字第0950700393號函雖
      謂：行政罰法第26條第2項所稱「不起訴處分」包括「緩
      起訴處分」在內等語，雖本院對於各機關就其職掌所作有
      關法規釋示之行政命令，固未可逕行排斥而不用；惟細繹
      上揭公函內容，並未具體說明其法理及規範依據為何，則
      基於上述之說明及司法院大法官會議釋字第137號解釋之
      意旨，本院自得依據學理、法律規範，妥為解釋認定。且
      行政罰法第26條第2項乃例外得裁處行政秩序罰之補充規
      定，參諸該條文係將「不起訴處分」、「無罪」、「免訴
      」、「不受理」、「不付審理」等不能證明刑事被告犯罪
      或未曾使其實際接受刑罰之情形逐一臚列，顯然與該條第
      1項所指發生處罰競合之前提要件尚有未合，故有第2項仍
      依違反行政法上義務規定裁處之必要。
（二）查本件異議人於服用酒類後，呼氣中酒精濃度為每公升0.
      75毫克，已達無法安全駕駛動力交通工具之程度，猶仍駕
      駛普通重型機車行駛於道路上之犯罪行為，業經臺灣臺中
      地方法院檢察署檢察官以98年度偵字第10686號為緩起訴
      處分，其緩起訴處分期間為1年，且本件異議人應向臺中
      市政府地方教育發展基金專戶（臺中市政府用於暑期營養
      餐券）支付50,000元，而異議人業已繳清處分金，且上開
      緩起訴處分業於99年6月5日期滿未經撤銷等情，有臺灣臺
      中地方法院檢察署檢察官緩起訴處分書、臺灣臺中地方法
      院檢察署檢察官執行緩起訴處分命令通知書及臺灣高等法
      院被告前案紀錄表各一紙在卷可憑，是則，本件緩起訴處
      分既非不能證明異議人之犯罪事實，復有支付一定金額之
      實質處罰，且該金額猶超過違反道路交通管理事件統一裁
      罰基準表所規定之罰鍰金額，自與上開行政罰法第26條第
      2項列舉之不起訴處分等情形迥然有別，仍無從遽為比擬
      而為相同之處置。如若不然，則刑事被告如經法院循審判
      程序判處罰金或得以易科罰金之拘役或有期徒刑，均得以
      援用行政法罰第26條第1項之規定，免於處以行政秩序罰
      之雙重不利益；至於藉由緩起訴處分而節省司法資源者，
      在基於實質懲罰目的而其財產權遭受剝奪之餘，卻仍需繳
      納一定金額之行政罰鍰，其結果勢必降低刑事被告接受緩
      起訴處分之意願，而反噬緩起訴處分替代繁複刑事審判程
      序之制度性機能。準此以言，行政罰法第26條第2項既未
      將緩起訴處分列舉其中，本於「例外規定從嚴解釋」之法
      理及前揭說明，自不能將條文中「不起訴處分」之範圍，
      擴及於性質顯不相同之「緩起訴處分」，附此敘明。本件
      對於性質相同之金錢裁罰，已依懲罰作用較強之刑事法律
      制裁後，即無再依行政法為相同處罰之理。原處分就此未
      予詳查，遽予裁罰，尚有未恰。基此，本件就此部分之異
      議為有理由，原處分應予撤銷。
（三）至於原處分關於吊扣駕駛執照及施以道安講習部分，則係
      預防將來再犯危險之管制罰，而有別於前揭針對已發生違
      規事實科處罰鍰之行政秩序罰，屬行政罰法第26條第1項
      但書所稱之「其他種類行政罰」。本件異議人確於飲酒後
      駕駛普通重型機車肇事，致他人受輕傷，經測試檢定酒精
      濃度超過標準之情，有前述卷附資料可證，異議人亦未爭
      執，是就此違反行政秩序規定之部分，原處分機關固不得
      就該同一違規事實再處以「罰鍰」，然仍應科處罰鍰以外
      之行政罰（即吊扣駕駛執照及施以道安講習）。是原處分
      機關依道路交通管理處罰條例規定，吊扣其駕駛執照2年
      及施以道安講習，自無不合。此部分未經異議人爭執，自
      不在本院應予審理之範圍，併予敘明。
五、綜上所述，原處分機關以異議人有酒後駕車，酒精濃度超過
    標準之行為，依道路交通管理處罰條例第35條第1項第1款、
    第24條第1項第2款、違反道路交通管理事件統一裁罰基準及
    處理細則第43條、違反道路交通管理事件統一裁罰標準表等
    規定，裁處受處分人「罰鍰」45000元之部分於法不合，應
    予撤銷，並為不罰之諭知。
六、據上論斷，應依道路交通管理處罰條例第87條第2項，道路
    交通案件處理辦法第20條前段，裁定如主文。
中    華    民    國    99    年    6    月    30     日
                      交通法庭  法  官  廖慧如
以上正本證明與原本無異。
如不服本裁定，應於收受送達後5日內向本院提出抗告狀。（應
附繕本）
                                書記官  張宏清
中    華    民    國    99    年    6    月    30     日

司法院資訊處製作；財團法人民間司法改革基金會備份。
